臺北高等行政法院判決
　　　　　　　　　　　　　　　　　　 93年度訴字第3693號
　　　　　　　　　　　　　　　.
原　　　告　美商．摩勒克斯公司
　　　　　　(MOLEX IN.
　　　　　　　　　　　　　　　.
　　　　　　　　　　　　　　　.
　　　　　　　　　　　　　　　.
代　表　人　路易士Ａ．海克
　　　　　　(LOUIS A..
原　　　告　台灣莫仕股份有限公司
代　表　人　甲○○○董事長）.
共　　　同　劉法正律師
訴訟代理人
　　　　　　楊祺雄律師
複代 理 人　丙○○(專利代理.
被　　　告　經濟部智慧財產局
代　表　人　蔡練生（局長）
訴訟代理人　乙○○
上列當事人間因新型專利申請事件，原告不服經濟部中華民國93
年9月9日經訴字第 09306225650號訴願決定，提起行政訴訟。本
院判決如下︰
    主  文
原告之訴駁回。
訴訟費用由原告負擔。
    事  實
壹、事實概要：
    緣原告美商．摩勒克斯公司前於民國（以下同）89年10月19
    日以「電連接器（一）」向被告申請新型專利（以下簡稱系
    爭案），經被告編為第00000000號審查，引證89年6月1日公
    告之第00000000號「電連接器」新型專利案（以下簡稱引證
    一）及89年 6月21日公告之第00000000號「電連接器」新型
    專利案（以下簡稱引證二），不予專利。原告美商．摩勒克
    斯公司不服，申請再審查，嗣將系爭案申請權二分之一讓與
    另一原告台灣莫仕股份有限公司。案經被告審查，依本件核
    駁處分時（以下同）專利法第98條第2項之規定，於93年3月
    16日以（93）智專3（2）04097字第09320253310號專利再審
    查核駁審定書為「本案應不予專利」之處分。原告不服，提
    起訴願，遭駁回後，遂向本院提起行政訴訟。
貳、兩造聲明：
一、原告聲明：求為判決
１、訴願決定及原處分均撤銷。
２、命被告就本件「電連接器（一）」新型專利申請案應為准予
    專利之處分。
二、被告聲明：求為判決駁回原告之訴。
、兩造爭點：
    系爭案相較於引證一、二，是否不具進步性，而不符新型專
    利要件？
一、原告陳述：
１、被告「指鹿為馬」，錯把「馮京當馬涼」，引證一及二並未
    揭露如系爭案端子之「橫向固定」結構：
(1)、系爭案之主要目的在改變習知電連接器中端子的固定位置及
    方向，在系爭案中， 端子2藉一彎折成橫置方向的本體25與
    電連接器直向的端子通孔的壁面產生干涉而將端子固定於端
    子通孔12中，橫置的本體兩相對側上設有呈鋸齒狀的干涉部
    202、222可抓住端子通孔的壁面15、17，所以端子可以穩居
    於端子通孔中而不墜。習知的端子本體是直立的，而系爭案
    的端子本體是橫置的，這樣的改變就好像把站姿（習知的方
    式）改為坐姿（系爭案）。一旦由站姿改為坐姿後，端子整
    體的高度減少，進而可以導至電連接器的高度降低，這對於
    目前要求薄型筆記型電腦有很大的幫助。
(2)、原處分及原決定中均謂「引證一（申請第00000000號案）及
    引證二（申請第00000000號案）所揭示之電連接器，其端子
    亦屬橫向固定」；惟查，被告及原決定機關所稱引證一、引
    證二之橫向定位功能，實際上是使端子之安裝部置於接近絕
    緣本體下方對接面之台階部內， 以下引述引證一說明書第8
    頁第1行至第10行的內容： 「…至於遠離承接面11之端子另
    一端則設為呈平面狀之尾端21， 該尾端21係由端子2末端向
    一側彎折延伸，而形成一呈圓盤狀之表面22，此表面22之側
    緣並可進一步架置於絕緣基座10接合面12處之台階構造14，
    並受該台階構造14之限制而與絕緣基座10之接合面12相平齊
    。因是， 藉該等端子容槽15與台階構造14配合以矯正端子2
    及其尾端21之相對位置，使尾端21表面22之彎折角度形成準
    確直角以配合絕緣基座10接合面12之整體平面度。…」接著
    引述引證二說明書第7頁第4行至第11行的內容「…又，請配
    合參閱第3圖及第4圖，端子孔13係用以容置端子20，其於對
    接面12位置處為一台階部14，端子20與電路板30結合的部位
    設計為一面積大於端子20之橫截面積的圓形平面，即接合部
    21。端子20置於端子孔13內，其接合部21置於台階部14上而
    使其下表面與對接面12共面。如是，藉該等台階部14構造可
    配合並矯正接合部21之直角度及錫塊23整體之平面度。…」
    。由上述的摘要可知，當引證一或引證二的端子由端子孔的
    下端組裝入端子孔中時，端子的尾端（或引證二中之接合部
    ）有可能在插入過程中變形，使得端子的尾端（或接合部）
    與端子不再是直角狀態，如此會造成錫球高高低低沒有整體
    的平面度，所以在絕緣基座上設一台階構造，當端子組裝入
    端子孔中時，端子的尾端（或引證二中之接合部）會抵住台
    階構造，使得端子的尾端（或接合部）與端子一定會是直角
    狀態，如此錫球具有整體的平面度。
(3)、由上述摘自引證一、二的文字中可見，端子的尾端（或接合
    部）只是架置或置於台階部14，絲毫沒有將端子固定於端子
    孔壁面的意思，且實際上尾端貼觸台階部何來固定之有！引
    證一、二中端子的尾端（或接合部）抵住台階構造的目的，
    是使得端子的尾端（或接合部）與端子一定會是直角狀態，
    如此錫球具有整體的平面度，與系爭案不但結構迥然不同，
    且目的大相逕庭，詎被告未置理原告於再審查理由書及再審
    查先行核駁申復書中之辯明，原決定機關復對訴願理由書中
    的陳述予以恝置，且對原告要求與被告進行言詞辯論一事，
    以「案情已臻明確，應無必要」一語帶過；然事實確是，被
    告與原決定機關完全不明瞭引證一、二的內容，被告有未依
    證據認定事實之違法，應可斷定。
２、系爭案申請專利範圍獨立項具可專利性：
(1)、申請專利範圍第 1項（92年12月25日修正）「一種電連接器
    ，可承接一電子元件並藉錫球而與一電路板電性連接，其包
    括：一絕緣殼體；其具有一承接面，承接該電子元件之接腳
    ；另設與該電路板接近之一安裝面；於該安裝面與該承接面
    間設有複數個貫穿之通孔，各該通孔是由環繞其周邊之壁面
    所界定；複數個端子分別置於各該對應通孔中，各該端子具
    有一本體部位於一與該通孔壁面相交之橫截面上並接近該安
    裝面，該本體部之一部分向該安裝面開裂一舌片仍且仍與該
    本體相連，該舌片與該本體部成一夾角並與該錫球接觸使錫
    球定位，該本體部並與該通孔壁面形成干涉；一彈性臂自該
    本體部之一端向遠離該本體部之方向延伸，該彈性臂之自由
    端形成一接觸導引部位於該通孔中並接近該承接面，且並未
    與該通孔壁面接觸；藉此，附著於該本體部並接近該電路板
    表面之錫球被加熱熔接於該電路板對應接點，及該接觸導引
    部與該電子元件之接腳彈性接觸時，達成該電路板與該電子
    元件間之電性導通」。
(2)、引證一、二除如上述不具有橫置的本體可干涉的抓住端子通
    孔的壁面使端子可以穩居於端子通孔中而不墜外，亦不具有
    「本體部之一部分向該安裝面開裂一舌片仍且仍與該本體相
    連，該舌片與該本體部成一夾角並與該錫球接觸使錫球定位
    」之特徵；引證一、二是被告用以主張系爭案不具進步性的
    依據，然若各引證案中均無如系爭案申請專利範圍中所揭露
    的構造，又怎能說系爭案是「參考習知技術」？
(3)、被告在以不具進步性核駁系爭案時，即已承認無任何引證案
    可以指摘系爭案不具新穎性，現又已舉出系爭案申請專利範
    圍中所揭露的構造為引證一、二所無，熟習此項技術者自不
    可能參酌引證案所沒有的技術得到系爭案的內容，因此系爭
    案具進步性不言可喻。
３、被告似是而非的臆測系爭案：
(1)、原處分及原決定中謂「系爭案…端子置入困難，增加組裝的
    難度」，首先，如上所述，引證案的端子尾端（或接合部）
    及台階構造並非它的端子與端子通孔的固定機制，在引證案
    的端子軀體上仍然須要有干涉部與端子通孔壁面產生干涉，
    方能使引證案的端子固定於端子通孔內，因此如果會發生於
    系爭案的困難（置入困難、增加組裝的難度），同樣會發生
    在引證案的身上。
(2)、被告及原決定機關論述了系爭案眾多的問題（原告並不作如
    是觀），但卻又謂系爭案純屬運用引證一、二之習知技術，
    辜不論引證案不具有系爭案的技術特徵，單從若系爭案運用
    了引證案的技術一點來看，怎可能引證案沒有問題而系爭案
    卻問題一大堆？被告及原決定機關之論述存有邏輯上矛盾之
    處，更遑論引證案不具有的結構，被告及原決定機關竟可以
    說成「運用引證案的習知技術所能輕易完成」？其謬誤不彰
    自顯。
４、綜上所陳，系爭案並無違反專利法第98條第 2項規定之情事
    ，訴願決定及原處分未詳實審查，所為處分屬違法不當，原
    決定遞予維持亦有疏失，爰請判決如原告訴之聲明。
二、被告陳述：
１、系爭案原告改良的所謂「習知」技術，僅是針對其原先不佳
    之設計，並不能代表申請時之已知技術。依據引證案申請時
    之現況，錫球多採預先植入或倒置植入的方式，端子已無所
    謂的調整部，高度、傳導路徑亦已縮短，橫向定位問題在底
    部設置橫向缺口構造，倒置預植錫球後，可直接置入定位。
    引證案的重點在於說明系爭案相形之下並無產生新的功效。
２、所謂「參考習知技術」，係指相關領域人士，只要參考習知
    技術，便可達成具橫向固定又減少材料、縮短傳導路徑等系
    爭案宣稱之新功效。
３、系爭案延續舊的設計，又在通孔內側作橫向干涉，當然舌片
    的存在，可達成固定的作用，但是也由於該通孔內側橫向干
    涉物的存在，使端子置入的步驟變得複雜困難，增加組裝的
    難度（預先植入或倒置方式，插入通孔並無阻礙，組裝容易
    ），乃合理之判斷。
４、綜上所述，被告之原處分並無違法，爰請判決如被告答辯之
    聲明。
    理  由
一、按凡對物品之形狀、構造或裝置之創作或改良，而可供產業
    上利用之新型者，得依法申請取得新型專利，固為專利法第
    97條暨第98條第1項所明定。 惟其新型如「係運用申請前既
    有之技術或知識，而為熟習該項技術者所能輕易完成且未能
    增進功效時」，仍不得依法申請取得新型專利，復為同法第
    98條第2項所明定。
二、本件第00000000號「電連接器（一）」新型專利申請案，係
    一種電連器，可承接一電子元件並藉錫球而與一電路板電性
    連接，其包括：一絕緣殼體；其具有一承接面，承接該電子
    元件之接腳；另設與該電路板接近之一安裝面；於該安裝面
    與該承接面間設有複數個貫穿之通孔，各該通孔是由環繞其
    周邊之壁面所界定；複數個端子分別置於各該對應通孔中，
    各該端子具有一本體部位於一與該通孔壁面相交之橫截面上
    並接近該安裝面，該本體部之一部分向該安裝面開裂一舌片
    仍且仍與該本體相連，該舌片與該本體部成一夾角並與該錫
    球接觸使錫球定位，該本體部並與該通孔壁面形成干涉；一
    彈性臂自該本體部之一端向遠離該本體部之方向延伸，該彈
    性臂之自由端形成一接觸導引部位於該通孔中並接近該承接
    面，且並未與該通孔壁面接觸；藉此，附著於該本體部並接
    近該電路板表面之錫球被加熱熔接於該電路板對應接點，及
    該接觸導引部與該電子元件之接腳彈性接觸時，達成該電路
    板與該電子元件間之電性導通。本件被告再審查核駁理由略
    以，現行Ｌ形端子，錫球多採預植或倒置方式，已無調整部
    之設置，高度、傳導路徑早已縮短，如公告在先，我國89年
    6月1日公告之第00000000號「電連接器」新型專利案（即引
    證一）及89年 6月21日公告之第00000000號「電連接器」新
    型專利案（即引證二）所揭示之電連接器，在底部更設置橫
    向定位構造，端子倒置預植錫球後，便可直接置入定位，反
    觀系爭案在通孔內側做橫向干涉，反而使端子置入的步驟變
    得複雜困難。故參考習知技術，系爭案無功效之增進，不具
    進步性，乃為「本案應不予專利」之處分。原告不服，循序
    提起訴願及本件行政訴訟。
三、原告於本件行政訴訟中執前詞訴稱，引證一及二並未揭露如
    系爭案端子之「橫向固定」結構，被告所稱引證一、二之橫
    向定位功能，實際上是使端子安裝部置於接近絕緣本體下方
    對接面台階部內，二者僅為形式上之卡合而非橫向干涉，其
    作用可防止彼此在橫向上相對移動，但卻無法防止彼此相對
    在直立方向上移動，並不是如同系爭案端子之本體部利用兩
    側之干涉部與絕緣殼體之通孔內壁面形成橫向干涉，而有同
    時防止兩者在橫向及直立方向上移動之功效。引證一、二除
    不具有橫置的本體可干涉的抓住端子通孔的壁面使端子可以
    穩居於端子通孔中而不墜外，亦不具有「本體部之一部分向
    該安裝面開裂一舌片仍且仍與該本體相連，該舌片與該本體
    部成一夾角並與該錫球接觸使錫球定位」之特徵，然若各引
    證案中均無如系爭案申請專利範圍中所揭露的構造，又怎能
    說系爭案是「參考習知技術」？故退一步言，即使被告堅稱
    引證一、二所揭露之端子亦為橫向定位，然其所使用之技術
    手段亦與系爭案完全不同，系爭案並無運用申請前之技術至
    為臻明。且被告刻意漠視引證案並未揭露系爭案申請專利範
    圍所界定之電連接器之端子構造及其與絕緣殼體間連接關係
    之事實，反而將系爭案所能達成之功效，以引證案早已達成
    為由，否定系爭案之結構設計，並以自行臆測猜想之非關系
    爭案技術手段且實際上並不存在之製程上的缺點（置入困難
    、增加組裝的難度），逕指系爭案不具功效上之增進而加以
    核駁，認事用法確實難謂允當云云。惟查：
１、系爭案主要特徵在於端子採橫向固定於通孔內側之設計，而
    減除其原先端子調整部高度、減少材料、縮短傳導路徑等改
    進功效；而引證一及二所揭示之電連接器，其端子亦屬橫向
    固定；是相關領域人士，只要參考習知技術，便可達成具橫
    向固定又減少材料、縮短傳導路徑等系爭案宣稱之新功效，
    故系爭案係運用申請前既有之技術或知識，而為熟習該項技
    術者所能輕易完成。
２、依據引證一及二申請時之現況，錫球多採預先植入或倒置植
    入的方式，端子已無所謂調整部之必要，高度、傳導路徑早
    已縮短，橫向定位問題在底部設置橫向缺口構造，端子倒置
    預植錫球後，便可直接置入定位，組裝過程比系爭案簡單。
    反觀系爭案延續舊的設計，又在通孔內側作橫向干涉，固然
    舌片的存在，可達成固定的作用，但由於該通孔內側橫向干
    涉物之存在，也使端子置入的步驟變得複雜困難，增加組裝
    的難度，相較於引證一及二並無功效上之增進。是系爭案純
    屬運用引證一及二之習知技術所能輕易完成且未能增進功效
    ，自有違首揭專法第98條第2項之規定。
四、綜上所述，原告之陳詞均不可採，則被告所為「本案應不予
    專利」之處分，揆諸首揭規定，並無違誤，訴願決定予以維
    持，亦無不合。原告徒執前詞，訴請撤銷訴願決定及原處分
    ，並命被告就本件「電連接器（一）」新型專利申請案應為
    准予專利之處分，均無理由，應予駁回。
五、本件事證已臻明確，兩造其餘攻擊防禦方法均與本件判決結
    果不生影響，故不逐一論述，併此敘明。
據上論結，本件原告之訴為無理由， 爰依行政訴訟法第98條第3
項前段、第104條，民事訴訟法第85條第1項前段判決如主文。
中　　華　　民　　國　　94　　年　  10  　月　　12  　日
   　　　　　                第四庭審判長法  官 徐瑞晃
             　　　　　                  法  官 李得灶
                       　　　　　        法  官 吳慧娟
上為正本係照原本做成。
如不服本判決，應於送達後20日內，向本院提出上訴狀並表明上
訴理由，如於本判決宣示後送達前提起上訴者，應於判決送達後
20日內補提上訴理由書（須按他造人數附繕本）。
中　　華　　民　　國　　94　　年　  10  　月　　12    日
                                         書記官 劉道文
